臺灣基隆地方法院民事判決　九十一年訴字第二四五號
　　原　　　告　甲○○
　　被　　　告　乙○○
右當事人間請求損害賠償事件，本院判決如左：
    主      文
被告應給付原告新台幣壹佰參拾玖萬肆仟肆佰貳拾元民國九十一年三月二十日起至清
償日止按週年利率百分之五計算之利息。
原告其餘之訴駁回。
訴訟費用由被告負擔百分之六十三；餘由原告負擔。
    事      實
甲、原告方面：
一、聲明：求為判決：被告應給付原告新台幣貳佰貳拾萬元及自起訴狀送達之翌日起
    至清償日止按政府核定法定利率加計利息。
二、陳述：
（一）被告乙○○與原告為基隆關稅局同事，原告參加被告為會首之新台幣（以下同
      ）一萬元、會員連會首共七十一會（以下稱甲會）之合會三會，約定自民國八
      十四年九月一日起，每月開標，有互助會單為證。原告按月繳納會款，並於八
      十八年二月六日得標一會，詎至八十八年六月一日（即第五十會），被告竟倒
      會，於抵銷得標一會，至最後一期所應繳之會款為二十二萬元後，被告仍應退
      還原告前所繳之會款共計七十六萬元。
（二）原告另參加被告為會首之互助會六會（三會以原告名義，另三會以原告兒子洪
      健倫名義參加），會員共七十三會（以下稱乙會），約定自八十六年十月一日
      起，每月每會一萬元，有互助會單為證。原告按月繳納會款，並於八十八年六
      月一日（即第二十五會），被告亦倒會，被告應退還原告前所繳之會款共計一
      百四十四萬元。以上二甲、乙二會共計二百二十萬元。
（三）我的計算方法與被告計算方法之差別在於被告未將利息計算進去告所稱要扣二
      十二萬元，我在計算一會時已經扣除，退休金分配款與自救會分配款共八十五
      千五百八十元如被告所無誤。
三、證據：除引用刑事卷宗內之證據外，另提出互助會單影本二件、計算表一件為證
    。
乙、被告方面：
壹、被告：
一、聲明：求為判決駁回原告之訴。
二、陳述：
（一）被告所召集之互助會因連續遭會員倒會，致財務發生困難，於八十八年六月宣
      告倒會，隨即委託會員施淑娟成立委員會處理善後，為彌補活會會員之損失，
      乃提前退休，將所餘財產（退休金及勞保給付）全數交由委員會分配給活會會
      員，並授權委員會向死會會員收取應繳會款再行分配。
（二）至八十年六月被告宣告倒會止，甲會已開標四十九會，原告合計繳納會款一百
      十一萬二千五百元，乙會已開標二十四會，原告合計繳納一百十六萬四千元，
      總計繳納會款二百二十七萬六千五百元整。
（三）原告於八十八年二月標得甲會一會，取得會款六十五萬一千四百元，倒會後委
      員會決議原告可抵銷二十萬元死會應繳會款，已分配被告之退休金十萬七千五
      百六十元及自八十八年六月至九十年十二月分得死會會款六十九萬八千零二十
      元，總計原告已收回一百六十七萬六千九百八十元，原告所可請求會款為五十
      九萬九千五百二十元，原告尚可取得七會九十一年一月至八月分配款。
（四）綜右所陳原告之訴顯無理由，且被告減少活會會員損失，曾多次協助委員會催
      討死會會員積欠之會款，並於八十九年一月至法院辦理債權移轉公證。
三、證據：提出會款繳納明細表、委員會決議影本、收回金額明細表及分配明細表影
    本各一件為證。
    理      由
一、本件被告經合法通知，未於言詞辯論期日到場，核無民事訴訟法第三百八十六條
    所列各款情形，爰依原告之聲請，由其一造辯論而為判決。
二、本件原告主張參與被告召集之一萬元兩組，共計九會，詎被告於八十八年六月一
    日宣告倒會，被告應返還其已繳之會款等語。被告則以：倒會後隨即委託會員施
    淑娟成立委員會處理善後，將退休金及勞保給付全數交由委員會分配給活會會員
    ，並授權委員會向死會會員收取應繳會款再行分配，至八十年六月被告宣告倒會
    止，甲會已開標四十九會，原告合計繳納會款款二百二十七萬六千五百元，扣除
    已得標之會款六十五萬一千四百元，倒會後委員會決議原告可抵銷二十二萬元死
    會應繳會款，原告已分配被告之退休金十萬七千五百六十元及自八十八年六月至
    九十年十二月分得死會會款六十九萬八千零二十元，總計原告已收回一百六十七
    萬六千九百八十元，原告所可請求會款為五十九萬九千五百二十元，原告尚可取
    得乙會九十一年一月至八月分配款等語。本件兩造對系爭合會之召集、倒會及原
    告已參與分配得標會員之會款及被告之退休金等情均不爭執，並有原告提出互助
    會單、被告提出之分配明細表可證，原告此部分主張及被告之抗辯，均可信為真
    實。本件爭點所在為兩造對系爭合會中原告得請求被告返還之會款計算方法，應
    以何者為正確。
三、按臺灣省民間合會習慣，合會係會首與會員間所訂立之契約，會員與會員間並無
    法律關係之存在，合會定期開標，以標金（即所謂會息）最高者為得標，會員得
    標時應付出標金，此項標金為未得標會員所應得之利益，會首倒會應認為有損害
    未得標會員所應得利益之行為，對於未得標會員，除應給付原繳會款外，並應負
    給付標金之義務（最高法院六十三年台上字第一一五九號判例意旨參照）。民法
    於八十八修正時，雖曾訂有合會一章，並規定得成立會首嵷會員間互約交付會款
    及標取合會金之契約，使會員間亦發生契約之法律關係，惟本件之合會係成立於
    該增訂之合會章施行日之前，依民法債編施行法第一條不溯既往原則之規定，民
    法債編合會章之規定，不適用於增訂前之本件合會事件，先予說明。
四、本件被告於宣告倒會後，即由會員成立委員會進行清算，有被告提出之會款繳納
    明細表、委員會決議影本、收回金額明細表及分配明細表影本各一件可證。而此
    會款清算之行為，僅係就系爭合會之應收會款及分配會款之事項而為處理，並未
    約定被告得因而免除其對合會會員未獲清償債務之責任，故此清算之行為，不屬
    於被告與會員間之和解契約之性質，於各會員分配各得標會員所應繳之會款後，
    若尚有未獲清償之部分，仍得向擔任會員之被告請求清償。
五、本件原告主張已繳之活會會款，應加計每會之標金，依前述說明為有理由，亦即
    原告每會活會所得請求之每期會款為一萬元（所繳會款加當期之標金），而非如
    被告所主張之以所繳會款為計算之標準。而原告於甲會得標之會款，業據於系爭
    合會之委會員決議時，議決為每一已得標會份，經計算後應扣除前述之二十二萬
    元（即後續應繳之會款與已得標之標金抵銷後應扣除之金額），原告亦已在其所
    得請求返還之數額中扣除，經計算後，原告主張系爭二合會倒會後其所得請求返
    還之會款為二百二十萬元，核屬可採。另原告已獲分配八十萬五千五百八十元，
    亦經原告自認在卷，並有被告提出之分配明細表可證，被告此部分之抗辯，亦堪
    採信。至於被告抗辯原告已得標一會，應扣除會款六十五萬一千四百元云云，經
    查該已得標之會款，業經議決為每一已得標會份（死會）應扣除之金額盤二十二
    萬元，已如前述，自不得再予重覆扣除，被告此項抗辯，核無足採。
六、綜上所述，本件原告所繳之會款扣除得標之會份應繳之會款後，尚有二百二十萬
    元，扣除已獲分配之八十萬五千五百八十元後，尚可請求被告清償之金額為一百
    三十九萬四千四百二十元，從而原告之請求於此數額內及其法定遲利息，為有理
    由，應予准許，原告逾此部分之請求，為無理由，應予駁回。
七、結論：本件原告之訴，為一部有理由，一部無理由，依民事訴訟法第七十九條但
    書，判決如主文。
中　　　華　　　民　　　國　　九十一　　年　　　六　　　月　　二十八　　日
                                臺灣基隆地法院民事庭
~B法　　　官　蔡聰明
右為正本，係照原本作成。
如對本判決上訴，須於判決送達後廿日內向本院提出上訴狀
中　　　華　　　民　　　國　　九十一　　年　　　六　　　月　　二十八　　日
~B法院書記官　韓經綸
